---
title: "Analyse comparative de la biomécanique de la course à pied pour deux chaussures différentes"
athor: "Zoé Orlandi, Colin Geindre, Camilo Cova Correa, Imad Farsi"
date: "2026-01-07"
output: pdf_document
---

```{r setup, include=FALSE}
knitr::opts_chunk$set(echo = TRUE)
```

## Introduction

La course à pied représente le mode de déplacement naturel le plus rapide de l’homme. Elle se définit mécaniquement comme une succession de foulées bondissantes, où l'appui passe alternativement d'un pied à l'autre. Ce qui distingue fondamentalement la course de la marche, c'est l'existence d'une phase de suspension (ou phase de vol). Lors de la marche, un pied est toujours en contact avec le sol (et parfois les deux). À l'inverse, en course, le corps est projeté dans les airs à chaque pas ; il n'y a donc jamais de "double appui".

Bien que courir semble instinctif, c'est une coordination gestuelle complexe qui se décompose en deux phases principales pour chaque jambe :

-   La Phase d'Appui (au sol) : C'est le moment où le pied est en contact avec le terrain. Elle assure deux rôles : amortir le poids du corps à l'atterrissage, puis créer une poussée pour avancer.

-   La Phase Oscillante (aérienne) : C'est la phase de retour de la jambe vers l'avant pour préparer le pas suivant. Elle comprend ce fameux temps de suspension où le coureur ne touche plus terre.

Face à la popularité croissante de ce sport, la recherche scientifique s'est intensifiée autour d'un concept clé : l'optimisation de la dépense énergétique. C'est ce qu'on appelle l'économie de course. Pour faire simple, c'est la quantité d'énergie qu'un coureur consomme pour maintenir une certaine vitesse. Un coureur "économe" dépensera moins d'énergie pour la même vitesse, ce qui lui permettra de courir plus longtemps ou plus vite avant de fatiguer.

L'arrivée des chaussures à plaque de carbone vise justement à améliorer cette économie en utilisant l'effet de levier et le renvoi d'énergie des mousses pour réduire le coût métabolique de chaque foulée.

Si les bénéfices physiologiques des "Super Shoes" comme l'Adidas Prime X2 Strung sont documentés, il est essentiel de comprendre, les différences biomécanique avec une chaussure en mousse “plus classique”, la Adidas Boston 12.

Ce document a pour but de comparer les mouvements angulaires des articulations. Les données angulaires seront confrontées pour chaque condition de chaussure et appliquées à chaque palier de vitesse (km/h) défini dans le protocole. Cela nous permettra d'isoler l'effet du matériel sur la gestuelle, indépendamment ou en corrélation avec l'augmentation de la vitesse de course.

## Revue bibliographique

Si le poids de la chaussure a longtemps été considéré comme le facteur principal de la performance, la recherche actuelle se concentre désormais sur l'architecture interne de la semelle.

Les travaux de référence de Hoogkamer et al. (2018) ont marqué un tournant en démontrant que l'architecture de la chaussure joue un rôle prépondérant dans l'économie de course. Ils ont mis en évidence une réduction du coût énergétique de 4 % grâce à l'association d'une mousse à haut retour d'énergie et d'une plaque en fibre de carbone. Mécaniquement, ce gain ne provient pas d'un simple "effet ressort" : la plaque augmente la rigidité longitudinale (Bending Stiffness), ce qui rigidifie l'articulation métatarso-phalangienne (gros orteil) et modifie le bras de levier de la cheville. Cette configuration permet de stabiliser la compression de la mousse et de limiter la perte d'énergie lors de la flexion des orteils.

Toutefois, il est important de nuancer ces résultats. L'étude indépendante de Joubert et Jones (2022), qui compare plusieurs modèles carbone, rappelle que la présence d'une plaque ne garantit pas la performance. Les gains varient considérablement d'un modèle à l'autre (de 0 à 4 %), prouvant que c'est la géométrie spécifique de la chaussure qui compte.

Au-delà de l'énergétique, ces technologies modifient la façon de courir. Hébert-Losier et al. (2022) ont observé que les chaussures carbone (type Vaporfly) induisent naturellement une longueur de foulée plus grande sans modification de la cadence, ainsi qu'une modification des angles de la cheville. D'un point de vue cinématique, cet allongement, s'il n'est pas compensé par une réduction de la cadence ( comme c’est le cas ici), implique mécaniquement une augmentation du temps de vol.

C'est ici qu'une comparaison avec le courant minimaliste devient pertinente. La littérature rapporte que les chaussures minimalistes favorisent une augmentation de la fréquence et une attaque avant-pied. À l'inverse, l'Adidas Prime X2 Strung, avec sa conception "maximaliste" (semelle très épaisse), pourrait engendrer des adaptations opposées. Il convient donc de déterminer si ses caractéristiques extrêmes modifient les angles articulaires différemment des standards connus.

Enfin, une étude récente (Sobhani et al.) s'est intéressée à l'impact de la rigidité de la semelle sur la coordination fine du pied (articulations tarso-métatarsiennes et hallux). En utilisant l'analyse de la Phase Relative Continue (CRP), les auteurs démontrent que l'augmentation de la rigidité de la semelle (passant de molle à rigide) réduit significativement la variabilité de la coordination articulaire (environ 20 % de réduction). Cela suggère que la rigidité apportée par les plaques carbone contraint le pied dans un chemin moteur plus stable et reproductible, limitant les mouvements parasites ("degrés de liberté"), ce qui pourrait contribuer à l'efficience du geste.

Globalement, cette analyse bibliographique laisse présager des différences biomécaniques marquées entre nos deux conditions expérimentales. Nous pouvons nous attendre à ce que l'Adidas Prime X2 Strung (plaque carbone, très rigide) induit une cinématique et une stabilité distinctes par rapport à l'Adidas Boston 12 (tiges en fibre de verre, semi-rigide) se traduisant par des angles différents, une foulée plus grande et un temps de vol supérieur.

## Méthodologie et variables exploitées

L'étude de cas a été menée sur un sujet unique masculin, coureur régulier (taille 1.90m, masse 82kg), ne présentant aucune pathologie musculo-squelettique récente.

### Protocole Expérimental

Les acquisitions ont été réalisées sur tapis de course instrumentés. Le protocole repose sur une comparaison croisée entre deux conditions de chaussage et trois paliers d'intensité.

**Conditions matérielles :**

-   **"Plaque Carbone" (Adidas Prime X2 Strung)** : Modèle "maximaliste" (\> 50mm semelle), intégrant une double plaque carbone pour une rigidité structurelle maximale.
-   **"Mousse Classique" (Adidas Boston 12)** : Modèle comparatif semi-rigide (tiges fibres de verre), géométrie intermédiaire.

**Procédure d'acquisition :** Le sujet a réalisé des passages successifs avec chaque paire à 12, 14 et 16 km/h. 6 fichiers de capture de mouvement (Xsens MVN Awinda) ont été enregistrés.

### Traitement des données et Stratégie d'Analyse

Les données cinématiques brutes ont été filtrées et traitées. Les centres articulaires de la hanche ont été recalculés selon la **méthode de Harrington**, utilisant les marqueurs du bassin (ASI, CSI) pour estimer précisément la position du centre articulaire en fonction de la géométrie pelvienne.

Nous avons défini trois niveaux d'analyse :

1.  **Paramètres Spatio-Temporels** : Mesure du Temps de Vol, Temps de Contact, Fréquence et Longueur de foulée. L'objectif est d'observer les adaptations du pattern de course (foulée plus "bondissante" vs "rasante").
2.  **Cinématique Sagittale** : Comparaison des angles de la hanche, du genou et de la cheville au cours du cycle de foulée (normalisé de 0 à 100%). Nous chercherons des différences d'amplitude (ROM) ou de stratégie ("verrouillage" de la cheville).
3.  **Réponse à la Vitesse** : Analyse de l'évolution des différences matériel en fonction de l'intensité (12 vs 16 km/h).

## Nettoyage des données

```{r data_import, message=FALSE, warning=FALSE, echo=FALSE}
carbone12 <- read.csv("data_CSV/Carbone12_c3d_labeled.csv", sep = ",")
carbone14 <- read.csv("data_CSV/Carbone14_c3d_labeled.csv", sep = ",")
carbone16 <- read.csv("data_CSV/Carbone16_c3d_labeled.csv", sep = ",")

mousse12 <- read.csv("data_CSV/Mousse12_c3d_labeled.csv", sep = ",")
mousse14 <- read.csv("data_CSV/Mousse14_c3d_labeled.csv", sep = ",")
mousse16 <- read.csv("data_CSV/Mousse16_c3d_labeled.csv", sep = ",")
```

```{r cleaner_data, message=FALSE, warning=FALSE, echo=FALSE}
# Fonction principale : Calculs cinématiques et nettoyage
# Refactorisation pour plus de clarté
cleaner <- function(dat) {
  # --- 1. Modèle de Harrington (Centre de la hanche) récupéré dans le sujet ---

  # Helper pour récupérer x,y,z d'un marqueur
  get_m <- function(n) {
    if (paste0(n, "_X") %in% names(dat)) {
      data.frame(
        x = dat[[paste0(n, "_X")]],
        y = dat[[paste0(n, "_Y")]],
        z = dat[[paste0(n, "_Z")]]
      )
    } else {
      # Fallback si marqueur manquant
      data.frame(x = rep(NA, nrow(dat)), y = NA, z = NA)
    }
  }

  # Récupération des marqueurs du bassin (se référer au schéma du marker
  # set dans le sujet)
  RASI <- get_m("pRightASI")
  LASI <- get_m("pLeftASI")
  RCSI <- get_m("pRightCSI")
  LCSI <- get_m("pLeftCSI")

  # Centre géométrique et dimensions
  CASI <- (RASI + LASI) / 2
  CCSI <- (RCSI + LCSI) / 2
  Pelvis_Center <- (CASI + CCSI) / 2

  # Distance Profondeur (d) et Largeur (w)
  d <- sqrt((CASI$x - CCSI$x)^2 + (CASI$y - CCSI$y)^2 + (CASI$z - CCSI$z)^2)
  w <- sqrt((LASI$x - RASI$x)^2 + (LASI$y - RASI$y)^2 + (LASI$z - RASI$z)^2)

  # Repère Local (LCS)
  # Z (Latéral) : Droite -> Gauche
  z_vec <- LASI - RASI
  z_norm <- sqrt(z_vec$x^2 + z_vec$y^2 + z_vec$z^2)
  z_u <- z_vec / z_norm

  # Vecteur X temporaire (Post -> Ant)
  x_temp <- CASI - CCSI

  # Y (Vertical) = Vectoriel(X_temp, Z_u)
  y_vec <- data.frame(
    x = x_temp$y * z_u$z - x_temp$z * z_u$y,
    y = x_temp$z * z_u$x - x_temp$x * z_u$z,
    z = x_temp$x * z_u$y - x_temp$y * z_u$x
  )
  y_norm <- sqrt(y_vec$x^2 + y_vec$y^2 + y_vec$z^2)
  y_u <- y_vec / y_norm

  # X (Antérieur) = Vectoriel(Y_u, Z_u)
  x_u <- data.frame(
    x = y_u$y * z_u$z - y_u$z * z_u$y,
    y = y_u$z * z_u$x - y_u$x * z_u$z,
    z = y_u$x * z_u$y - y_u$y * z_u$x
  )

  # Offsets Harrington
  off_x <- -0.30 * d
  off_y <- -0.35 * w
  off_z_R <- -0.19 * w
  off_z_L <- 0.19 * w

  # Calcul Centres Hanches
  calc_hip <- function(pc, xu, yu, zu, ox, oy, oz) {
    pc + (xu * ox) + (yu * oy) + (zu * oz)
  }

  Hip_R <- calc_hip(Pelvis_Center, x_u, y_u, z_u, off_x, off_y, off_z_R)
  Hip_L <- calc_hip(Pelvis_Center, x_u, y_u, z_u, off_x, off_y, off_z_L)

  # --- 2. Variables Articulaires ---

  # Fonction angle 2D (Plan Sagittal X-Z)
  calc_angle <- function(Ax, Az, Bx, Bz, Cx, Cz, is_knee = FALSE) {
    BA <- complex(real = Ax - Bx, imaginary = Az - Bz)
    BC <- complex(real = Cx - Bx, imaginary = Cz - Bz)
    ang <- (Arg(BA) - Arg(BC)) * 180 / pi
    ang <- ang %% 360
    return(ang)
  }

  # Moyenne des marqueurs médial/latéral pour le centre articulaire
  avg_mk <- function(n1, n2, axis) {
    (dat[[paste0(n1, axis)]] + dat[[paste0(n2, axis)]]) / 2
  }

  df <- data.frame(
    # Hanches
    Hip_R_X = Hip_R$x, Hip_R_Z = Hip_R$z,

    # Genoux
    Knee_R_X = avg_mk("pRightKneeLatEpicondyle", "pRightKneeMedEpicondyle", "_X"),
    Knee_R_Z = avg_mk("pRightKneeLatEpicondyle", "pRightKneeMedEpicondyle", "_Z"),

    # Chevilles
    Ankle_R_X = avg_mk("pRightLatMalleolus", "pRightMedMalleolus", "_X"),
    Ankle_R_Z = avg_mk("pRightLatMalleolus", "pRightMedMalleolus", "_Z"),

    # Pieds/Orteils (Pour event)
    Toe_R_X = dat$pRightToe_X, Toe_R_Z = dat$pRightToe_Z,

    # Talons (Pour event)
    Heel_R_Z = dat$pRightHeelCenter_Z, Heel_L_Z = dat$pLeftHeelCenter_Z,
    Toe_L_Z = dat$pLeftToe_Z
  )

  # Calcul des Angles (Coté Droit uniquement pour l'analyse)
  # Hanche
  df$Angle_Hip_R <- calc_angle(
    dat$pT12SpinalProcess_X, dat$pT12SpinalProcess_Z, # Tronc
    df$Hip_R_X, df$Hip_R_Z, # Hanche
    df$Knee_R_X, df$Knee_R_Z # Genou
  )

  # Genou (Hanche -> Genou -> Cheville)
  df$Angle_Knee_R <- calc_angle(
    df$Hip_R_X, df$Hip_R_Z,
    df$Knee_R_X, df$Knee_R_Z,
    df$Ankle_R_X, df$Ankle_R_Z,
    is_knee = TRUE
  )

  # Cheville (Genou -> Cheville -> Orteil)
  # Attention aux noms des variables standardisés
  df$Angle_Ankle_R <- calc_angle(
    df$Knee_R_X, df$Knee_R_Z,
    df$Ankle_R_X, df$Ankle_R_Z,
    df$Toe_R_X, df$Toe_R_Z
  )

  # --- 3. Détection Sol (Contact) ---
  # Utilisation d'un quantile (2%) pour le sol afin d'éviter les outliers ponctuels
  # au lieu du min absolu qui peut être bruité
  floor_heel_r <- quantile(df$Heel_R_Z, 0.02, na.rm = TRUE)
  floor_toe_r <- quantile(df$Toe_R_Z, 0.02, na.rm = TRUE)
  floor_heel_l <- quantile(df$Heel_L_Z, 0.02, na.rm = TRUE)
  floor_toe_l <- quantile(df$Toe_L_Z, 0.02, na.rm = TRUE)

  # Seuil : Sol estimé + 20 mm (l'unité des données C3D est souvent le mm)
  thresh_val <- 20

  df$Contact_R <- (df$Heel_R_Z < (floor_heel_r + thresh_val)) |
    (df$Toe_R_Z < (floor_toe_r + thresh_val))
  df$Contact_L <- (df$Heel_L_Z < (floor_heel_l + thresh_val)) |
    (df$Toe_L_Z < (floor_toe_l + thresh_val))

  df # c'est comme un return
}
```

```{r cleaning_data, message=FALSE, warning=FALSE, echo=FALSE}
# Application de la fonction
c12 <- cleaner(carbone12)
c14 <- cleaner(carbone14)
c16 <- cleaner(carbone16)
m12 <- cleaner(mousse12)
m14 <- cleaner(mousse14)
m16 <- cleaner(mousse16)
```

```{r analysis_setup, message=FALSE, warning=FALSE, echo=FALSE}
library(dplyr)
library(tidyr)
library(ggplot2)
library(gridExtra)

# --- Fonction d'analyse des foulées (Jambe Droite) ---
process_strides <- function(df, condition_name, speed_val) {
  # 1. Détection des événements (Impact = HS, Décollage = TO)
  # Contact_R : FALSE -> TRUE (Impact), TRUE -> FALSE (Décollage)
  contact <- as.integer(df$Contact_R)
  diff_c <- c(0, diff(contact))

  hs_idx <- which(diff_c == 1) # Heel Strike indexes
  to_idx <- which(diff_c == -1) # Toe Off indexes

  if (length(hs_idx) < 2) {
    return(NULL)
  }

  # Listes pour stocker les résultats
  stats_list <- list()
  curves_knee <- list()
  curves_ankle <- list()
  curves_hip <- list()

  # Boucle sur chaque foulée complète
  for (i in 1:(length(hs_idx) - 1)) {
    start <- hs_idx[i]
    end <- hs_idx[i + 1] # Prochain Impact

    if (end > nrow(df)) next

    # Trouver le décollage correspondant (entre les deux impacts)
    curr_to <- to_idx[to_idx > start & to_idx < end]

    if (length(curr_to) >= 1) {
      to <- curr_to[1]

      # Durées (en frames, 60Hz supposé)
      n_frames <- end - start
      n_contact <- to - start

      if (n_frames <= 0 || n_contact <= 0) next

      dur_s <- n_frames / 60
      cont_s <- n_contact / 60

      # Paramètres Spatio-Temporels
      freq <- 60 / dur_s # Foulés par minute
      len <- (speed_val / 3.6) * dur_s

      stats_list[[length(stats_list) + 1]] <- data.frame(
        Speed = speed_val, Condition = condition_name, Stride = i,
        ContactTime = cont_s, StrideFreq = freq, StrideLength = len
      )

      # Normalisation des Courbes (0 à 100%)
      frames <- start:end
      x_norm <- seq(0, 100, length.out = length(frames))

      # Interpolation
      approx_curve <- function(y) approx(x_norm, y, xout = 0:100)$y

      curves_knee[[length(curves_knee) + 1]] <-
        approx_curve(df$Angle_Knee_R[frames])
      curves_ankle[[length(curves_ankle) + 1]] <-
        approx_curve(df$Angle_Ankle_R[frames])
      curves_hip[[length(curves_hip) + 1]] <-
        approx_curve(df$Angle_Hip_R[frames])
    }
  }

  # Calcul du Temps de Vol Global (Moyenne)
  # Cadre où ni Droite ni Gauche ne touchent le sol
  flight_frames <- rle(!df$Contact_R & !df$Contact_L)
  flight_times <- flight_frames$lengths[flight_frames$values == TRUE]
  avg_flight <- if (length(flight_times) > 0) mean(flight_times) / 60 else 0

  # Agrégation des résultats
  if (length(stats_list) > 0) {
    res_stats <- do.call(rbind, stats_list)
    res_stats$FlightTime <- avg_flight

    # Moyenne des courbes
    cols_mean <- function(l) colMeans(do.call(rbind, l), na.rm = TRUE)

    list(
      stats = res_stats,
      curves = data.frame(
        Percent = 0:100,
        Condition = condition_name, Speed = speed_val,
        Knee = cols_mean(curves_knee),
        Ankle = cols_mean(curves_ankle),
        Hip = cols_mean(curves_hip)
      )
    )
  } else {
    NULL
  }
}

# Exécution de l'analyse
run_anal <- function(d, c, s) process_strides(d, c, s)
res <- list(
  run_anal(c12, "Carbone", 12),
  run_anal(c14, "Carbone", 14),
  run_anal(c16, "Carbone", 16),
  run_anal(m12, "Mousse", 12),
  run_anal(m14, "Mousse", 14),
  run_anal(m16, "Mousse", 16)
)
res <- res[!sapply(res, is.null)]

all_stats <- do.call(rbind, lapply(res, function(x) x$stats))
all_curves <- do.call(rbind, lapply(res, function(x) x$curves))
```

## Analyse et Résultats

### 1. Analyse Spatio-Temporelle

La rigidité de la chaussure influence la mécanique globale du coureur. Le tableau ci-dessous synthétise les paramètres moyens.

```{r, echo=FALSE}
# Tableau récapitulatif
summary_stats <- all_stats %>%
  group_by(Condition, Speed) %>%
  summarise(
    Freq_mean = mean(StrideFreq),
    Len_mean = mean(StrideLength),
    Cont_mean = mean(ContactTime),
    Flight_mean = mean(FlightTime),
    .groups = "drop"
  )

knitr::kable(summary_stats,
  digits = 3,
  col.names = c(
    "Chaussure", "Vitesse (km/h)", "Fréq (str/min)",
    "Long. Foulée (m)", "T. Contact (s)", "T. Vol (s)"
  ),
  caption = "Comparaison des paramètres spatio-temporels moyens"
)
```

```{r, echo=FALSE, fig.width=10, fig.height=4, warning=FALSE}
# Boxplots Comparatifs
g1 <- ggplot(all_stats, aes(x = factor(Speed), y = StrideLength, fill = Condition)) +
  geom_boxplot() +
  scale_fill_manual(values = c("Carbone" = "orange", "Mousse" = "steelblue")) +
  labs(title = "Longueur de Foulée", x = "Vitesse (km/h)", y = "Mètres") +
  theme_minimal()

g2 <- ggplot(all_stats, aes(x = factor(Speed), y = ContactTime, fill = Condition)) +
  geom_boxplot() +
  scale_fill_manual(values = c("Carbone" = "orange", "Mousse" = "steelblue")) +
  labs(title = "Temps de Contact", x = "Vitesse (km/h)", y = "Secondes") +
  theme_minimal()

grid.arrange(g1, g2, ncol = 2)
```

L'augmentation de la vitesse (12 à 16 km/h) s'accompagne logiquement d'une augmentation de la longueur de foulée et d'une diminution du temps de contact, quel que soit le modèle. La comparaison entre **Mousse** (Bleu) et **Carbone** (Orange) permet de voir si la technologie Strung induit une foulée significativement plus longue à vitesse égale, signe d'une meilleure efficacité mécanique.

À 12 km/h, la technologie Strung semble s’accompagner d’une légère augmentation de la longueur de foulée par rapport à la chaussure en mousse, bien que les distributions des valeurs et les temps de contact au sol restent globalement similaires entre les deux modèles. Cette tendance est cohérente avec les hypothèses issues de la littérature concernant une possible amélioration de l’efficacité mécanique à vitesse modérée. En revanche, à 14 km/h, la longueur de foulée apparaît comparable entre les deux chaussures, tandis que le temps de contact au sol est plus élevé avec la technologie Strung, suggérant une adaptation différente de la stratégie de course à cette vitesse. Enfin, à 16 km/h, la chaussure en mousse est associée à une longueur de foulée plus importante, pour un temps de contact au sol similaire entre les deux modèles, ce qui ne va pas dans le sens d’un avantage cinématique de la technologie Strung aux vitesses élevées.

La comparaison entre la chaussure à plaque carbone et la chaussure en mousse ne met pas en évidence d’avantage cinématique systématique de la technologie Strung sur la longueur de foulée ou le temps de contact au sol. Les différences observées entre les deux modèles varient selon la vitesse de course, suggérant que l’influence de la plaque carbone sur la cinématique dépend du contexte d’utilisation plutôt que d’un effet mécanique constant.

### 2. Analyse Cinématique (Plan Sagittal)

Les courbes suivantes illustrent l'évolution des angles articulaires sur un cycle de foulée normalisé (0% = Contact Initial).

```{r, echo=FALSE, fig.width=10, fig.height=8, warning=FALSE}
# Fonction d'affichage des courbes
plot_kine <- function(dat, col, tit) {
  ggplot(dat, aes(
    x = Percent, y = .data[[col]], color = Condition,
    linetype = factor(Speed)
  )) +
    geom_line(size = 1) +
    scale_color_manual(values = c("Carbone" = "orange", "Mousse" = "steelblue")) +
    labs(title = tit, x = "% Cycle", y = "Angle (deg)", linetype = "Vitesse") +
    theme_minimal()
}

grid.arrange(
  plot_kine(all_curves, "Hip", "Hanche (Ext -> Flex)"),
  plot_kine(all_curves, "Knee", "Genou (Ext -> Flex)"),
  plot_kine(all_curves, "Ankle", "Cheville (Plant -> Dors)"),
  ncol = 1
)
```

Analyse :

-   **Cheville :**\
    Les profils angulaires montrent, avec la chaussure à plaque carbone, des angles globalement plus faibles, traduisant une réduction de l’amplitude de dorsiflexion au cours de la phase d’appui (environ 20–40 % du cycle). Cette observation suggère une limitation relative du mouvement de la cheville, pouvant être liée à une rigidité accrue du système pied-chaussure.

-   **Genou :**\
    Les variations angulaires du genou au cours de la phase de propulsion (autour de 40 % du cycle) présentent des différences d’amplitude entre les deux types de chaussures. Ces variations peuvent refléter une adaptation de la mécanique articulaire selon le type de chaussure.

Les profils angulaires des différentes articulations restent globalement similaires entre les vitesses et les types de chaussures, suggérant une stratégie de course conservée. Néanmoins, la chaussure à plaque carbone est associée à des amplitudes angulaires légèrement réduites, en particulier au niveau de la cheville, et à des cinématiques plus lissées au niveau du genou et de la hanche. Ces différences, plus marquées à 16 km/h, traduisent une adaptation progressive de la mécanique articulaire avec l’augmentation de la vitesse, sans modification majeure de la cinématique globale.

## Discussion et Conclusion

Je sais pas trop comment analyser. A vous si vous avez de l'inspi, sinon je peux repasser plus tard.

Les résultats de ce projet montrent que les effets de la chaussure à plaque carbone sur la cinématique de course ne sont ni systématiques ni uniformes selon la vitesse. À 12 km/h, la chaussure à plaque carbone est associée à une légère augmentation de la longueur de foulée ainsi qu’à un temps de vol plus élevé, en accord avec certaines hypothèses issues de la littérature. En revanche, ces différences ne se maintiennent pas aux vitesses plus élevées. À 14 et 16 km/h, les longueurs de foulée et les temps de contact au sol apparaissent comparables, voire plus favorables à la chaussure en mousse dans certaines conditions.\

L’analyse des angles articulaires met en évidence des profils globalement similaires entre les deux types de chaussures, suggérant une stratégie de course conservée. Toutefois, la chaussure à plaque carbone est associée à des cinématiques légèrement plus lissées et à des amplitudes angulaires réduites, en particulier au niveau de la cheville, traduisant une adaptation subtile de la mécanique articulaire sans modification majeure de la cinématique globale.\

Ainsi, les hypothèses initiales ne sont que partiellement validées et semblent dépendre fortement de la vitesse de course. Ces résultats soulignent que les éventuels bénéfices des chaussures à plaque carbone ne peuvent être généralisés et doivent être interprétés en tenant compte du contexte d’utilisation et des limites liées aux données cinématiques seules.

Cette étude pourrait être enrichie par :

1.  Une analyse cinétique (forces au sol) pour quantifier le rendement énergétique.
2.  Un calcul des efforts avec un modèle musculo-squelettique, via un logiciel comme OpenSim.

## Bibliographie

Divert, C. (2005). Influence du chaussage sur les caractéristiques mécaniques et le coût énergétique de la course à pied [Thèse de doctorat, Université Jean Monnet de Saint-Étienne]. <https://theses.fr/2005STET011T> 

Frederick, E. C., Clarke, T. E., Larsen, J. L., & Cooper, L. B. (1983). The effects of shoe cushioning on the oxygen demands of running. Biomechanical Aspects of Sports Shoes and Playing Surfaces, 107–111. <https://www.thieme-connect.de/products/ejournals/abstract/10.1055/s-2008-1026043> 

Fuller, J. T., Thewlis, D., Tsiros, M. D., Brown, N. A., & Buckley, J. D. (2017). Six-week transition to minimalist shoes improves running economy and time-trial performance. Journal of Science and Medicine in Sport, 20(12), 1117–1122. <https://doi.org/10.1016/j.jsams.2017.04.013> 

Hébert-Losier, Kim, et al. “Metabolic and Performance Responses of Male Runners Wearing 3 Types of Footwear: Nike Vaporfly 4%, Saucony Endorphin Racing Flats, and Their Own Shoes.” Journal of Sport and Health Science, vol. 11, no. 3, May 2022, pp. 275–84. ScienceDirect,<https://doi.org/10.1016/j.jshs.2020.11.012>

Hoogkamer, W., Kipp, S., Frank, J. H., Farina, E. M., Luo, G., & Kram, R. (2018). A comparison of the energetic cost of running in marathon racing shoes. Sports Medicine, 48(4), 1009–1019. <https://doi.org/10.1007/s40279-017-0811-2> 

Joubert, D. P., & Jones, G. P. (2022). A comparison of running economy across seven carbon-plated racing shoes. International Journal of Exercise Science, 15(2), 528–543. <https://www.ncbi.nlm.nih.gov/pmc/articles/PMC9362879/> 

Leboeuf, F., Achard de Leluardière, F., Lacouture, P., Duboy, J., Leplanquais, F., & Junqua, A. (2006). Étude biomécanique de la course à pied. EMC - Podologie, 2(1), 1–13. [https://doi.org/10.1016/S0292-062X(06)46128-7](https://doi.org/10.1016/S0292-062X(06)46128-7) 

Sobhani, S., van den Heuvel, E. R., Dekker, R., Postema, K., Kluitenberg, B., Bredeweg, S. W., & Hijmans, J. M. (2017). The effect of shoe sole stiffness on coordination pattern and its variability in tars-metatarsal and forefoot-hallux joints during stance phase of running. Journal of Biomechanics, 56, 116–121. <https://www.sciencedirect.com/science/article/pii/S144024401630055X?via%3Dihub> 

Wang, I. L., Graham, R. B., Bourdon, E. J., Chen, Y. M., Gu, C. Y., & Wang, L. I. (2020). Biomechanical analysis of running foot strike in shoes of different mass. International Journal of Environmental Research and Public Health, 17(18), 6835. <https://pubmed.ncbi.nlm.nih.gov/32132836/> 
